【裁判字號】    99,交聲,1091
【裁判日期】    990906
【裁判案由】    聲明異議
【裁判全文】
臺灣臺南地方法院交通事件裁定        99年度交聲字第1091號
原處分機關  交通部公路總局嘉義區監理所臺南監理站
異  議  人
即受處分人  甲○○
上列受處分人因違反道路交通管理處罰條例案件，對於交通部公
路總局嘉義區監理所臺南監理站民國99年8月11日所為之裁決處
分（處分案號：嘉監南字第裁74-KAK067028號）聲明異議，本院
裁定如下：
      主  文
原處分撤銷。
甲○○不罰。
      理  由
一、原處分意旨略以：異議人甲○○所有車牌號碼1958-GF號自
    用一般小客貨車，於民國99年3月22日11時58分許，在雲林
    縣斗六市○○街之禁止停車標誌處所停車，經雲林縣警察局
    交通警察隊（下稱舉發機關）員警予以製單舉發，嗣原處分
    機關即交通部公路總局嘉義區監理所臺南監理站以異議人違
    規事實明確，遂依道路交通管理處罰條例第56條第1項第4款
    及違反道路交通管理事件統一裁罰基準表（以下簡稱基準表
    ）之規定，裁處異議人罰鍰新臺幣（下同）1,200元之處分
    等語。
二、異議意旨略以：異議人以其於上揭時、地因送貨需要將汽車
    停靠路邊，並熄火下車前往距汽車10公尺遠處撥打公用電話
    ，因為配合政府節能減碳政策，且考量停車地點附近30公尺
    內並無其他車輛，且非上下課時段，並無阻礙交通之事實，
    舉發機關於異議人打電話之3分鐘內即拖吊異議人之上述汽
    車，實有違政府節能減碳之政策美意；另異議人有前往監理
    站變更通訊地址，但並未接到舉發通知單，質疑舉發程序未
    依法定程式為之，爰聲明異議，請求撤銷原處分等語。
三、按對於違反道路交通管理處罰條例之行為，逕行舉發者，應
    按已查明之資料填註車牌號碼、車輛種類、車主姓名及地址
    ，並於通知單上方空白處加註逕行舉發之文字後，由舉發機
    關送達被通知人；處理違反道路交通管理事件，有關文書送
    達之程序，依行政程序法之規定，違反道路交通管理事件統
    一裁罰基準及處理細則第11條第1項第4款、第5條分別定有
    明文。而依行政程序法第68條第1項、第74條第1項、第2項
    規定：送達由行政機關自行或交由郵政機關送達；送達不能
    依前二條規定為之者，得將文書寄存送達地之地方自治或警
    察機關，並作送達通知書兩份，一份黏貼於應受送達人住居
    所、事務所、營業所或其就業處所門首，另一份交由鄰居轉
    交或置於該送達處所信箱或其他適當位置，以為送達；前項
    情形，由郵政機關為送達者，得將文書寄存於送達地之郵政
    機關。再前開所稱「住居所」係民法上概念（即民法第20條
    至第24條所規定），指當事人依一定事實，足認以久住之意
    思，住於一定之地域者，即為設定其住所於該地；所謂「一
    定事實」，包括戶籍登記、居住情形等，尤以戶籍登記資料
    為主要依據，但不以登記為要件。而戶籍法所為之戶籍住址
    之登記（戶籍法第1條參照），採形式主義，未登記不發生
    戶籍法上效力。戶籍登記之住址（即戶籍所地址），則為戶
    籍管轄區內之處所，主要發生選舉、兵役、教育等公法上效
    力，與住居所為民法上法律行為的準據，發生各種民事上的
    效力，二者規範意旨不同。實務上戶籍法上的住址與民法上
    的住居所，絕大多數情形雖為同一處所，但並非當然同一，
    然不論法院或行政機關在調查「住所」時，通常均以戶籍登
    記的住址為認定標準。末按違反道路交通管理處罰條例之行
    為，自行為成立之日起；行為有連續或繼續之狀態者，自行
    為終了之日起，逾3個月不得舉發，道路交通管理處罰條例
    第90條前段定有明文。
四、經查，本件違規案件經舉發機關於99年3月22日製單逕行舉
    發後，係依車主之車籍地址臺南市○區○○路245號掛號郵
    寄，因未獲會晤本人亦無受領文書之同居人、受雇人代為收
    受文書，而於同年3月29日將該舉發通知單寄存於臺南市文
    元郵局，有臺南縣警察局交通隊送達證書附卷可憑（見本院
    卷第20頁）。然查，異議人早於91年12月2日即將戶籍遷入
    臺南市○區○○○路370巷9之1號2樓，並辦妥戶籍變更登記
    ，此有異議人個人基本資料查詢結果表1紙在卷可佐（本院
    卷第22頁）。從而，舉發機關舉發本件違規行為及寄送本件
    舉發通知單當時，堪認異議人已未居住在上開車籍地之事實
    甚明。又舉發機關於製作舉發通知單後，理應職權查詢異議
    人實際戶籍地址，以為合法送達舉發通知單，不得逕以異議
    人未陳報實際住居地，而卸免依法送達之義務。基此，本件
    舉發機關本應查明舉發當時異議人之最新戶籍地而為送達，
    然本件舉發通知單並未向舉發當時異議人之最新戶籍地送達
    ，則該送達程序即非合法。
五、綜上所述，本件舉發通知單既未經合法送達異議人，原舉發
    機關所為之舉發程序即未完成，揆諸前開說明，本件於異議
    人違反道路交通管理處罰條例行為成立之日即99年3月22日
    起3個月內，原舉發機關顯未依行政程序法規定為本件舉發
    通知單之合法送達，自不符道路交通管理處罰條例第90條前
    段行為終了之日起3個月內舉發之要件，是原處分機關仍以
    原處分對異議人為裁罰，容有不當，自應由本院裁定將原處
    分撤銷，另為異議人不罰之諭知。
六、據上論斷，應依道路交通管理處罰條例第87條第2項，道路
    交通案件處理辦法第20條前段，裁定如主文。
中    華    民    國    99    年    9     月    6     日
                  交通法庭   法  官  黃聖涵
以上正本證明與原本無異。
如不服本裁定應於送達後5日內向本院提出抗告狀（應附繕本）
。
                             書記官  吳揆滿
中    華    民    國    99    年    9     月    6     日

司法院資訊處製作；財團法人民間司法改革基金會備份。
